最高法院民事判決　　　　　　　　　　111年度台上字第659號
上　訴　人　祭祀公業法人臺中市黃峭祀(下稱系爭公業黃峭祀)

　　　　　　祭祀公業法人臺中市黃家產業株式會社（下稱系爭
　　　　　　公業黃家產業）

共　　　同
法定代理人　黃 興 臺
共　　　同
訴訟代理人　羅 宗 賢律師
被 上訴 人　黃 鎮 炎
　　　　　　黃 天 枝
　　　　　　黃 春 逢
　　　　　　黃 火 興
　　　　　　黃 吉 慶
　　　　　　黃 子 珍
　　　　　　黃 春 森
　　　　　　黃 春 泉
　　　　　　黃 秀 菊
　　　　　　黃 阿 定
　　　　　　黃 耀 松
　　　　　　黃 日 興
　　　　　　黃 裕 和

　　　　　　黃 和 財
　　　　　　黃 良 賢
　　　　　　黃 文 良
　　　　　　黃 賜 影
　　　　　　黃 聖 財
　　　　　　黃 文 龍

　　　　　　黃 秋 運
　　　　　　黃 秋 湖
　　　　　　連黃阿双
　　　　　　梁 文 春
　　　　　　黃 貴 英

　　　　　　黃 榮 富
　　　　　　黃 姵 甄

　　　　　　黃 譯 賢
　　　　　　黃 月 梅
　　　　　　黃 筱 媛
　　　　　　黃 妍 慈
　　　　　　黃 祥 雲

　　　　　　黃 茂 陽
　　　　　　黃 婉 琦
　　　　　　黃 辛 鋒

　　　　　　黃 臆 恆
　　　　　　黃 清 海
　　　　　　黃 雲 淦
　　　　　　黃 坤 富
　　　　　　黃 中 定
　　　　　　黃 延 森
　　　　　　黃 獻 業
　　　　　　黃 福 財
　　　　　　黃 演 清
　　　　　　黃 金 蓮

　　　　　　黃 家 蓁
　　　　　　黃 美 鈴
　　　　　　黃 倩 茹
　　　　　　黃 書 文
　　　　　　黃 明 貴
　　　　　　黃 南 廷
　　　　　　黃 源 榮
　　　　　　陳黃秀蘭
　　　　　　黃 耀 宗
　　　　　　黃 海 浪
　　　　　　黃 秀 菊
　　　　　　陳黃秀鳳
　　　　　　黃 明 裕
　　　　　　黃 斌 源
　　　　　　黃 國 忠
　　　　　　黃 進 財
　　　　　　黃 木 增
　　　　　　黃 錦 堂
　　　　　　黃 榮 棋
　　　　　　黃 業 州

　　　　　　黃 士 煥
　　　　　　黃 聖 復

　　　　　　黃 政 皓
　　　　　　黃 寶 益
　　　　　　黃 明 雄
　　　　　　黃 念 堂

　　　　　　黃 興 裕

　　　　　　黃 春 生
　　　　　　黃 宥 綸
　　　　　　黃 早 春
　　　　　　黃 進 坤
　　　　　　黃 鎮 球
　　　　　　黃 俊 銘
　　　　　　黃 興 昊
　　　　　　黃 元 雄
　　　　　　黃 詠 綺
　　　　　　黃 茂 騏
　　　　　　黃 音 凱

　　　　　　黃 聖 紘
　　　　　　黃 文 岳
　　　　　　黃 文 衡
　　　　　　黃 偉 閔
　　　　　　黃 興 津
　　　　　　黃 萬 茂
　　　　　　黃 萬 木
　　　　　　黃 春 生

　　　　　　黃 士 津
　　　　　　黃 士 吉
　　　　　　黃 興 春
　　　　　　黃 士 欣
　　　　　　黃 士 圭
　　　　　　黃 寶 麒
　　　　　　黃 慶 傳

　　　　　　黃 延 弘
　　　　　　黃 惠 君
　　　　　　黃 慶 秋
　　　　　　黃 湧 泉
　　　　　　黃 榕 森
　　　　　　黃 永 楨
　　　　　　黃 添 來
　　　　　　黃 興 癸
　　　　　　黃 金 源
　　　　　　黃 立 泉
　　　　　　黃 群 峰
　　　　　　黃 維 辛
　　　　　　黃 士 文
　　　　　　黃 梅 玉
　　　　　　黃 梅 英
　　　　　　黃 茂 發
　　　　　　黃 江 海
　　　　　　黃 祐 杰

　　　　　　黃 萬 興
　　　　　　黃 進 平
　　　　　　黃 富 彬
　　　　　　黃 琳 雁

　　　　　　黃 俊 森
　　　　　　黃 慶 煜
　　　　　　黃 明 順
　　　　　　黃 原 興
　　　　　　黃 文 賢
　　　　　　黃 憲 森
　　　　　　黃 憲 章

　　　　　　黃 正 君
　　　　　　黃 玉 君

　　　　　　黃 仁 君
　　　　　　黃 德 山

　　　　　　黃 玉 嬌
　　　　　　黃 桂 和
　　　　　　黃 文 義
　　　　　　黃 照 廷
　　　　　　黃 晃 裕
　　　　　　黃 鉦 原
　　　　　　黃 詩 方
　　　　　　黃 郁 仁
　　　　　　黃 馨 儀
　　　　　　黃 博 炫
　　　　　　黃 仕 靖
　　　　　　黃 登 群
　　　　　　黃 為 勝
　　　　　　黃 秀 碧
　　　　　　黃 寓 鈴
　　　　　　黃 偉 忠
　　　　　　黃 綉 棋

　　　　　　黃 冠 博
　　　　　　黃 媺 涵
　　　　　　黃 上 芸
　　　　　　黃 上 娟
　　　　　　黃 瀚 陞
　　　　　　黃 美 瑾
　　　　　　黃 美 雪
　　　　　　黃 文 聖

　　　　　　黃 世 文
　　　　　　黃 俊 達
　　　　　　黃 玉 青

　　　　　　黃 玉 如
　　　　　　黃 聿 葶
共　　　同
訴訟代理人　簡 敬 軒律師
被 上訴 人　黃 正 偉
　　　　　　黃 正 明
　　　　　　黃 正 凱
　　　　　　黃 玉 君
　　　　　　黃 智 祥
　　　　　　黃 智 潔
　　　　　　黃 筠 茹
　　　　　　黃 郁 雯
　　　　　　黃 瓊 玉
上列當事人間請求確認派下權存在事件，上訴人對於中華民國11
0年9月8日臺灣高等法院臺中分院第二審判決（109年度重上字第
86號），提起上訴，本院判決如下：
    主  文
原判決廢棄，發回臺灣高等法院臺中分院。
    理  由
本件被上訴人主張：上訴人（第一審審理中「祭祀公業黃峭祀
  」與「黃峭祀」合併登記為系爭公業黃峭祀，黃家產業株式會
  社則登記為系爭公業黃家產業）兩者之派下成員相同。民國97
  年7月1日祭祀公業條例施行後，上訴人辦理公業清理，因公業
  屬「合約字」，有264 會份，派下員粗估上千人，為清理便利
  ，推由黃阿河、黃阿福、黃元興、黃春光、黃纘浩（下稱黃阿
  河5 人）為祭祀公業黃峭祀名義設立人，其子孫黃峰宏等50人
  代表，黃家產業株式會社則以黃阿河5 人加上黃春色、黃連進
  共7 人為名義設立人，其子孫黃峰宏等66人代表，配合清理工
  作，然實際上權利仍屬264 會份之繼承人公同共有。嗣上訴人
  於105年11月27日改選黃興臺為管理人後，即否認前揭264會份
  繼承人之派下權。伊為前揭264 會份之直系血親卑親屬並有共
  同承擔祭祀者等情。爰求為確認伊對上訴人之派下權存在之判
  決。
上訴人則以：祭祀公業黃峭祀、黃峭祀所有土地於日據時期為
  黃阿河5 人所有，嗣由其子孫各推一人即黃献㨗、黃献習、黃
  南城、黃登科、黃演述，登記為公業土地管理人，故派下權係
  由黃阿河5 人之直系血親後代所繼承；黃家產業株式會社則無
  登記管理人，與祭祀公業黃峭祀、黃峭祀並不同。前述264 會
  份之繼承人並非上訴人之派下員等語，資為抗辯。
原審維持第一審所為上訴人敗訴之判決，駁回其上訴，係以如
  下理由，為其判斷之基礎：
㈠祭祀公業黃峭祀於54年所提出之「派下全員證明申請書」（下
  稱系爭申請書），其中「祭祀公業黃峭祀派下關係人全員名單
  」，自編號1黃阿定起至編號264黃昆止，共有264 人，於最後
  載有「經查屬實，此證」，並蓋有「臺中縣東勢鎮公所印」與
  當時鎮長「葉廷祥」之印文，經勘驗年代久遠，非臨訟偽造，
  又無法鑑定是否屬於偽造，依經驗法則，可推知系爭申請書之
  記載內容應與事實相符。
㈡系爭申請書為曾任祭祀公業黃峭祀管理人之黃献㨗出具，其上
  標示祭祀公業黃峭祀所有土地，復經東勢鎮公所查核屬實、蓋
  用大印，所列264 人應為祭祀公業黃峭祀派下員。嗣祭祀公業
  黃峭祀、黃峭祀合併為系爭公業黃峭祀，依其章程第6條第1項
  規定，其派下員死亡，其直系血親卑親屬有共同承擔祭祀者，
  享有派下權。上訴人不爭執被上訴人為前列264 人之直系血親
  卑親屬且有共同承擔祭祀，則被上訴人請求確認對系爭公業黃
  峭祀之派下權存在，即屬有據。
㈢依系爭公業黃家產業沿革顯示，祭祀公業黃峭祀為防範日本政
  府廢止祭祀公業，乃轉成立黃家產業株式會社，並將原有9 筆
  土地移轉登記在該會社名下，又參照系爭公業黃峭祀沿革，可
  知上訴人之享祀人、設立初祭地點、每年統一祭祀時間，均屬
  相同，二者具有實體上同一性，派下員自亦相同，僅於祭祀公
  業條例施行後，申請登記為不同之法人，被上訴人既為系爭公
  業黃峭祀派下員，則其請求確認對系爭公業黃家產業之派下權
  存在，亦屬有據。
㈣祭祀公業黃峭祀派下員人數眾多，黃献㨗未發現部分派下員已
  死亡、絕嗣或住址變動，屬事理之常，不足據認系爭申請書為
  虛偽，參諸前任管理人黃延煥提出之聲明啟事、辦理公業清理
  之正一公司原負責人黃英傑律師出具之報告書、102 年會員大
  會紀錄、102年3月10日理監事會議紀錄等件，及黃興臺自承伊
  開會有通知264個會員參加等語，系爭申請書上所列264人可認
  定是上訴人之派下員，上訴人空言否認被上訴人主張，所辯不
  足採。
㈤綜上，被上訴人請求確認對上訴人派下權存在，應予准許。
本院廢棄原判決之理由：
㈠按民政機關所核發之派下全員證明書，係應當事人之申請，為
  形式審查後所發給，並無確定私權之效力。查系爭申請書，應
  為真正，固為原審所認定。惟該申請書內容雖載為祭祀公業黃
  峭祀當時之管理人黃献㨗於54年3月5日，為申請管理人變更，
  造冊後提出於東勢鎮公所，並經鎮公所於申請書末蓋用「經查
  屬實，此證」戳記，仍無從逕認該申請書所列派下關係人全員
  名單記載內容為真。原審以系爭申請書業經主管機關查核屬實
  ，在上蓋用大印為由，推認系爭申請書所示編號1至編號264，
  共264人應為祭祀公業黃峭祀之派下全員，已有可議。
㈡又依上訴人沿革（一審卷三第97至98頁、第108至109頁）顯示
  ，祭祀公業黃峭祀、黃峭祀與黃家產業株式會社似於日據時代
  成立。倘若屬實，則上開祭祀公業於祭祀公業條例施行前已然
  存在，依祭祀公業條例第4條、第5條規定，關於被上訴人因繼
  承取得派下權之資格，應依其繼承發生之事實時點定之。原審
  未予究明，逕以107 年始登記為法人之系爭公業黃峭祀章程（
  一審卷三第99頁）第6條第1項：「於97年7月1日以後，其派下
  員死亡，依其直系血親卑親屬有共同承擔祭祀者，得享有本法
  人之派下權」規定，認定派下權之有無，亦有未洽。
㈢次查上訴人於事實審迭予爭執系爭申請書所列264 人非上訴人
  之派下員，及否認該申請書之真正（一審卷一第166 頁、第18
  2頁反面、卷二第4頁反面、第6 頁、第96至97頁反面、卷三第
  92頁、原審卷一第178至184頁、第239頁、第268至271 頁、第
  391頁、卷二第42至44頁、第46至47頁、第251至253頁、第318
  頁），並曾抗辯被上訴人於第一審提出根據系爭申請書所製作
  之原證22「派下全員系統表」，其中所列多人於系爭申請書上
  東勢鎮公所用印日期「54年3月5日」前已過世，更有絕嗣、查
  無年籍資料之人等語（原審卷一第180 頁），復否認前開原證
  22「派下全員系統表」及原證23「派下現員名冊」之真正（原
  審卷一第242 頁），則上訴人對被上訴人主張其等為系爭申請
  書所列264 人之直系血親卑親屬並有共同承擔祭祀乙節，是否
  不爭執，即滋疑義，非無再進一步釐清之必要。原審未遑詳查
  ，遽以此為不利上訴人之論斷，尚嫌速斷。
㈣本件事實既未臻明確，本院尚無從為法律上之判斷。上訴論旨
  ，指摘原判決不當，求予廢棄，非無理由。又因本件事實尚有
  待原審調查審認，即無就法律上爭議先行言詞辯論之必要，附
  此說明。
據上論結，本件上訴為有理由。依民事訴訟法第477條第1項、
  第478條第2項，判決如主文。
中    華    民    國   111    年    8     月    10    日
                      最高法院民事第六庭
                          審判長法官  魏  大  喨  
                                法官  李  寶  堂  
                                法官  李  文  賢  
                                法官  林  玉  珮  
                                法官  高  榮  宏  
本件正本證明與原本無異
                                      書  記  官
中    華    民    國   111    年    8     月    15    日